最高法院刑事判決　　　　　　　九十四年度台上字第五三六號
　　上　訴　人　甲○○
上列上訴人因違反藥事法案件，不服台灣高等法院中華民國九十
一年四月三日第二審判決（九十一年度上訴字第二二二號，起訴
案號：台灣台北地方法院檢察署九十年度偵字第九六八四號），
提起上訴，本院判決如下：
    主　文
原判決撤銷，發回台灣高等法院。
　　理　由
本件原判決認定：上訴人甲○○曾於民國八十八年間，因違反藥
事法案件，經台灣台北地方法院判處有期徒刑六月，緩刑三年確
定。仍不知警惕，於緩刑期間，明知其以每打新台幣（下同）五
千元向自稱「莊茂松」者購入之「甲○○蛇骨丸」、「甲○○蛇
毒丸」，均係禁止販賣之偽藥，竟意圖營利，基於概括之犯意，
自八十九年四月間起，在台北市華中橋下，透過其所承租之（○
二）00000000號電話與有意購買之顧客聯繫，以每瓶一
千元價格，連續多次將上開偽藥販賣予莫偉鵬等不特定人。嗣於
八十九年九月七日上午十一時許，在台北市○○街一二○巷四弄
二十五號住處，為台北市萬華區衛生所人員會同警方人員當場查
獲，並扣得其所有而尚未銷售之「甲○○蛇毒丸」六瓶、「甲○
○蛇骨丸」十二瓶（其中各一瓶送化驗）、「甲○○蛇骨丸」仿
單一百零七張、「特效甲○○蛇骨丸」仿單一百四十一張等情。
因而維持第一審論處上訴人連續明知偽藥而販賣罪刑之判決，駁
回上訴人在第二審之上訴。固非無見。
惟查：(一)、刑事訴訟，係以確定國家具體之刑罰權為目的，為保
全證據並確保刑罰之執行，於訴訟程序之進行，固有許實施強制
處分之必要，惟強制處分之搜索、扣押，足以侵害個人之隱私權
及財產權，若為達訴追之目的而漫無限制，許其不擇手段為之，
於人權之保障，自有未周，故基於維持正當法律程序、司法純潔
性及抑止違法偵查之原則，實施刑事訴訟程序之公務員不得任意
違背法定程序實施搜索、扣押；至於違法搜索扣押所取得之證據
，若不分情節，一概以程序違法為由，否定其證據能力，從究明
事實真相之角度而言，亦難謂適當。因此，對於違法搜索所取得
之證據，為兼顧程序正義及發現實體真實，應由法院於個案審理
中，就個人基本人權之保障及社會安全之維護，依比例原則及法
益權衡原則，予以客觀之判斷。原判決以在上訴人住處查扣之「
甲○○蛇毒丸」、「甲○○蛇骨丸」經分別檢出摻有西藥成分，
又未標示藥品許可證字號及來源，屬於偽藥，作為不利上訴人判
決之基礎。然搜索為要式行為，依九十一年二月八日修正前之刑
事訴訟法第一百二十八條之規定，搜索應用搜索票；依卷內資料
，未見有搜索票之聲請書、搜索票之副本或搜索扣押筆錄，且證
人即萬華區衛生所人員黃阿木於第一審證稱「因沒有搜索權故未
前往房間搜索」（見第一審卷第八十五頁倒數第三行），則八十
九年九月七日萬華區衛生所人員會同警員所為之搜索是否依法定
程序為之，已非無疑義？又證人即警員林進文於第一審證稱「其
與衛生所人員約在衛生所見面，一同去上訴人住處查訪，是李高
美女（上訴人配偶）接待我們，上訴人仍在樓上……」，證人黃
阿木稱「進入屋內是經過屋主同意」（見第一審卷第五十八頁第
十一、十二行，第八十四頁第十行），則上訴人（屬犯罪嫌疑人
）或其配偶之「同意警方進入」能否推定為「自願性同意搜索」
？雖「同意搜索」（在九十三年六月二十三日刑事訴訟法第一百
三十一條之一修正前）為我國實務行之多年，但上訴人如非修正
前刑事訴訟法第一百三十條之司法警察或司法警察官所逮捕被告
或執行拘提、羈押，衛生所人員與警員就客廳鐵桶內之偽藥所為
附帶搜索，得否謂合法？所取得之扣押物有無證據能力？原判決
未審認論敘已就基本人權之保障及社會安全之維護加以審酌，遽
採為判決之基礎，自屬違誤。(二)、本件上訴人一再抗辯所查扣之
偽藥係於前案（台灣台北地方法院八十八年度訴字第三二○號）
查扣剩餘之物。證人黃阿木於第一審證稱「於查緝之前已經問過
衛生局，據他們告知先前在上訴人住處客廳鐵桶查獲偽藥」（見
第一審卷第八十四頁第九、十行），本次逕行在同一鐵桶查獲偽
藥，兩次查獲偽藥相同，究竟前次僅查扣各一瓶「甲○○蛇毒丸
」、「甲○○蛇骨丸」，是否於查扣時僅先取一瓶予以鑑驗，其
餘就地封存（藥事法第七十七條參照），此非不能或不易調查，
且與上訴人是否構成販賣罪責至有關係，原判決未進一步調查，
逕為不利上訴人之判斷，亦有調查未盡之違法。(三)、行為後法律
有變更者，適用裁判時之法律。但裁判前之法律有利於行為人者
，適用最有利於行為人之法律，刑法第二條第一項定有明文。原
審判決後藥事法已於九十三年四月二十一日經總統以華總一義字
第09300074821 號令修正公布。其第八十三條第一項規定：明知
為偽藥或禁藥，而販賣、供應、調劑、運送、寄藏、牙保、轉讓
或意圖販賣而陳列者，處七年以下有期徒刑，得併科新臺幣五百
萬元以下罰金。原判決未及比較新舊法之適用，法則適用同嫌欠
洽。以上為上訴意旨所指摘及本院得依職權調查之事項，應認原
判決有發回更審之原因。
據上論結，應依刑事訴訟法第三百九十七條、第四百零一條，判
決如主文。
中　　華　　民　　國　九十四　年　　一　　月　二十七  日
                      最高法院刑事第八庭
                          審判長法官  陳　炳　煌
                                法官  陳　世　雄
                                法官  韓　金　秀
                                法官  吳　信　銘
                                法官  徐　文　亮
      本件正本證明與原本無異
                                      書  記  官
中　　華　　民　　國　九十四　年　　二  　月　　二    日
                                                      Ｃ
